臺灣高等法院民事判決
109年度上字第1363號
上  訴  人  陳晏書  


訴訟代理人  李國煒律師
被  上訴人  廖元珍  

訴訟代理人  陳鄭權律師
            王建偉律師
上列當事人間請求塗銷抵押權登記事件，上訴人對於中華民國10
9年7月23日臺灣新竹地方法院108年度訴字第780號第一審判決提
起上訴，本院於110年3月2日言詞辯論終結，判決如下：
    主      文
上訴駁回。
第二審訴訟費用由上訴人負擔。
    事實及理由
壹、程序方面
    按分別提起之數宗訴訟，其訴訟標的相牽連或得以一訴主張
    者，法院得命合併辯論。民事訴訟法第205條第1項定有明文
    。經查，上訴人於臺灣新竹地方法院（下稱原法院）對被上
    訴人提起本件請求塗銷抵押權登記訴訟後，因被上訴人就其
    主張之抵押權擔保債權，聲請對上訴人核發支付命令，並已
    確定，故上訴人復於原法院對被上訴人另行提起確認債權不
    存在之訴，經原法院就前開二宗訴訟，命合併辯論後，分別
    以108年度訴字第780號、108年度訴字第892號判決上訴人敗
    訴，上訴人不服，分別提起上訴，經本院以109年度上字第1
    363號、109年度上易字第1226號受理在案，經核上訴人於上
    開二件訴訟中，均係主張抵押權擔保之債權不存在，二事件
    之訴訟標的密切相關、互為牽連，爰依上開規定，命合併辯
    論，合先敘明。
貳、實體方面
一、上訴人主張：上訴人所有之新竹縣○○鄉○○段○○○○段000○000
    地號土地（下稱系爭000、000地號土地，合稱系爭土地），
    設有擔保金額新臺幣（下同）50萬元之第一順位普通抵押權
    （下稱系爭50萬元抵押權）及本金最高限額150萬元之第二
    順位抵押權（下稱系爭150萬元抵押權，與系爭50萬元抵押
    權合稱系爭抵押權），抵押權人均為被上訴人，然系爭抵押
    權所擔保之債權並不存在，且縱使存在，其請求權亦罹於時
    效而消滅，爰依民法第767條第1項之規定，請求被上訴人將
    系爭土地之系爭抵押權登記予以塗銷。
二、被上訴人則以：上訴人之被繼承人陳運溶與被上訴人之被繼
    承人古生曾於民國67年2月4日簽訂不動產預定買賣契約書，
    約定由古生支付陳運溶166,000元，陳運溶則應將系爭土地
    及同小段00000地號土地（下稱00000地號土地）出賣予古生
    ，然陳運溶於古生支付上開價金後，並未依約移轉上開土地
    所有權；其等復於75年5月13日簽訂不動產共同所有權契約
    書，約定古生支付166,000元予陳運溶，陳運溶應移轉前揭3
    筆土地所有權應有部分1/2予古生，然陳運溶仍未依約履行
    ；雙方遂約定將原買賣關係轉換為消費借貸關係，亦即將陳
    運溶應返還古生之買賣價金本息及違約金等共計200萬元，
    作為古生借予陳運溶之借款150萬元（下稱系爭150萬元借款
    ）、50萬元（下稱系爭50萬元借款），陳運溶並因此先後於
    76年3月1日及同年4月29日簽訂抵押權設定契約書，同意以
    系爭土地設定系爭150萬元抵押權及50萬元抵押權予古生，
    以擔保系爭150萬元及50萬元借款債權，並分別於76年5月30
    日、76年5月13日完成抵押權設定登記，是陳運溶及上訴人
    既迄未清償上開借款，系爭抵押權所擔保之債權自仍存在，
    上訴人應不得請求被上訴人塗銷系爭抵押權登記等語，資為
    抗辯。
三、原審就上訴人之請求，為其全部敗訴之判決。上訴人不服，
    提起上訴，聲明：㈠原判決廢棄。㈡被上訴人應將上訴人所有
    系爭000地號土地上之系爭50萬元抵押權登記予以塗銷。㈢被
    上訴人應將上訴人所有系爭000地號土地上之系爭150萬元抵
    押權登記予以塗銷。㈣被上訴人應將上訴人所有系爭000地號
    土地上之系爭50萬元抵押權登記予以塗銷。㈤被上訴人應將
    上訴人所有系爭000地號土地上之系爭150萬元抵押權予以塗
    銷。被上訴人答辯聲明：上訴駁回。
四、上訴人主張陳運溶前以系爭土地設定系爭50萬元抵押權予古
    生，存續期間自76年4月29日至111年4月29日止，登記日期
    為76年5月13日，復以系爭土地設定系爭150萬元抵押權予古
    生，存續期間自76年3月1日至106年3月1日止，登記日期為7
    6年5月30日；又陳運溶於106年3月29日死亡，上訴人為陳運
    溶之繼承人，古生於00年0月0日死亡，被上訴人為古生之唯
    一繼承人；系爭土地業由上訴人因分割繼承而取得所有權，
    系爭抵押權則由被上訴人繼承取得等情，業據其提出台灣省
    新竹縣土地登記簿、土地登記第一類謄本等為證（見本院卷
    第107-117頁、原審卷第15-21頁），且為被上訴人所不爭執
    ，自堪信為真實。
五、上訴人主張系爭抵押權擔保之債權不存在，則為被上訴人所
    否認，經查：
　㈠被上訴人主張陳運溶前與古生於00年0月0日簽訂不動產預定
    買賣契約書，約定由古生支付陳運溶166,000元，陳運溶則
    應將系爭土地及00000地號土地出賣予古生，然古生支付價
    金後，陳運溶並未依約移轉上開土地所有權；其等復於75年
    5月13日簽訂不動產共同所有權契約書，約定古生支付166,0
    00元予陳運溶，陳運溶應移轉前揭3筆土地所有權應有部分1
    /2予古生，然古生支付前開金額後，陳運溶仍未依約履行；
    雙方遂約定將原買賣關係轉換為消費借貸關係，亦即將陳運
    溶應返還古生之買賣價金本息及違約金等共計200萬元，作
    為古生借予陳運溶之系爭150萬元借款、50萬元借款，陳運
    溶並因此先後於76年3月1日及同年4月29日簽訂抵押權設定
    契約書，同意以系爭土地設定系爭150萬元抵押權及50萬元
    抵押權予古生，以擔保系爭150萬元及50萬元借款債權，嗣
    分別於76年5月30日、76年5月13日完成系爭抵押權設定登記
    等情，業據其提出不動產預定買賣契約書、不動產共同所有
    權契約書、抵押權設定契約書等為證（見原審卷第113、115
    、69、71頁），其前揭主張，自堪認有據。
　㈡且查，陳運溶前於101年間，曾起訴請求被上訴人塗銷系爭抵
    押權登記，經原法院以101年度審訴字第447號、102年度訴
    字第140號受理，而陳運溶於上開案件中對於其曾與古生於0
    0年0月0日簽訂不動產預定買賣契約書，約定由陳運溶出售
    系爭土地及00000地號土地予古生，且古生業已繳納買賣價
    金等節，均無爭執，並自陳其中建地即00000地號土地部分
    業已完成過戶等情，業經本院調取上開卷宗查閱無訛（見本
    院卷第273-283頁），足見陳運溶確有與古生就系爭土地及0
    0000地號土地訂有買賣契約，並收取價金之情事，則被上訴
    人所稱陳運溶與古生間原就系爭土地存有買賣契約，然陳運
    溶並未依約履行移轉登記義務等節，自屬可採。
　㈢再觀諸陳運溶與古生就系爭抵押權簽訂之抵押權設定契約書
    （見原審卷第69、71頁），其中系爭150萬元抵押權部分，
    於「聲請登記以外之約定事項」欄中已載明：「本件實際貸
    放金額為新臺幣壹佰伍拾萬元正不另立收據」，另系爭50萬
    元抵押權部分，則於「聲請登記以外之約定事項」欄中記載
    ：「實際債額即擔保總金額，故不另立借據或本票」，亦顯
    見陳運溶與古生於簽訂上開抵押權設定契約書時，均已確認
    並同意其等間確有50萬元及150萬元之借款債權存在無誤，
    故註明不再另立收據或借據、本票；此對照前述陳運溶將系
    爭土地出售予古生，並收取買賣價金後，卻遲未將系爭土地
    移轉登記予古生等節觀之，應堪認被上訴人所稱陳運溶及古
    生業已合意將原買賣關係轉換為消費借貸關係，亦即約定將
    陳運溶應返還予古生之買賣價金本息及違約金等共計200萬
    元，作為古生借予陳運溶之系爭150萬元借款及50萬元借款
    ，並由陳運溶以系爭土地設定系爭抵押權以資擔保等情，確
    屬合理可信；否則，倘若陳運溶未實際收受任何借款，亦未
    同意將其應返還予古生之買賣價金本息及違約金等轉為借款
    ，應無可能願於抵押權設定契約書中記載前揭足以認定確有
    借貸關係存在之約定內容。至系爭50萬元抵押權之抵押權設
    定契約書中，雖載有「本件抵押權設定係依權利人與債務人
    於民國76.4.26所立契約書內容辦理」等語（見原審卷第71
    頁），且被上訴人迄今未能提出上開內容所指契約書，然被
    上訴人既已能證明古生對陳運溶確有系爭50萬元借款債權存
    在，業如前述，則縱使被上訴人未能提出前揭契約書，亦無
    從據此推認並無系爭50萬元借款債權存在，是上訴人逕以被
    上訴人未提出上開契約書為由，否認古生對陳運溶有系爭50
    萬元借款債權存在，要非可取。
　㈣上訴人雖另主張系爭土地為私有農地，而古生並無自耕能力
    ，故陳運溶與古生間就系爭土地所訂立之買賣契約應屬無效
    云云，然查，上訴人既稱古生為警員，故無自耕能力云云（
    見本院卷第191頁），足見關於古生有無自耕能力乙節，應
    為陳運溶就系爭土地簽訂買賣契約時所明知，則其既知此情
    ，仍願與古生簽訂買賣契約，並另與古生約定將其應返還予
    古生之買賣價金本息及違約金等共計200萬元，作為古生出
    借予伊之系爭150萬元借款及50萬元借款，自不得於事後再
    以古生不具自耕能力，故原買賣契約應屬無效為由，否認古
    生對陳運溶有系爭150萬元借款及50萬元借款之債權存在。
　㈤復按，以抵押權擔保之債權，其請求權已因時效而消滅，如
    抵押權人，於消滅時效完成後，五年間不實行其抵押權者，
    其抵押權消滅。民法第880條定有明文。又請求權，因十五
    年間不行使而消滅；消滅時效，自請求權可行使時起算。民
    法第125條本文、第128條前段亦有明定。經查，系爭50萬元
    抵押權擔保之債權，約定清償日期為111年4月29日，系爭15
    0萬元抵押權擔保之債權，約定清償日期為106年3月1日，此
    有土地登記第一類謄本存卷可參（見原審卷第15-21頁），
    是被上訴人繼承古生之系爭150萬元借款及50萬元借款債權
    ，其請求權顯尚未罹於時效甚明，則系爭抵押權自無因民法
    第880條規定而消滅之情事。
  ㈥末查，被上訴人前持原法院106年司拍字第49號拍賣抵押物裁
    定聲請強制執行，雖經該院以被上訴人逾期未補正抵押債權
    證明文件為由，裁定駁回其聲請，此有原法院107年度司執
    字第32802號裁定附卷可憑（見原審卷第29-33頁），然上開
    裁定並無實體確定系爭抵押權及其擔保債權是否存在之效力
    ，是上訴人據此否認系爭抵押權有擔保之債權存在，亦無可
    採，併予說明。
　㈦據上，被上訴人既已證明古生對陳運溶確有系爭50萬元及150
    萬元借款債權存在，且分別為系爭50萬元抵押權及150萬元
    抵押權所擔保之債權，上訴人復未能證明上開債權業因清償
    或其他事由而消滅，則系爭抵押權自仍存在，上訴人請求塗
    銷系爭抵押權登記，要屬無據，不能准許。　
六、綜上所述，上訴人依民法第767條第1項之規定，請求被上訴
    人將系爭土地之系爭抵押權登記予以塗銷，非屬正當，不應
    准許。從而原審所為上訴人敗訴之判決，並無不合。上訴論
    旨指摘原判決不當，求予廢棄改判，為無理由，應駁回其上
    訴。
七、本件事證已臻明確，兩造其餘之攻擊或防禦方法及所用之證
    據，經本院斟酌後，認為均不足以影響本判決之結果，爰不
    逐一論列，附此敘明。
八、據上論結，本件上訴為無理由，依民事訴訟法第449條第1項
    、第78條，判決如主文。
中　　華　　民　　國　　110 　年　　3 　　月　　16　　日
                  民事第二十庭  
                        審判長法  官  周祖民
                              法  官  鄭威莉
                              法  官  馬傲霜
正本係照原本作成。
如不服本判決，應於收受送達後20日內向本院提出上訴書狀，其
未表明上訴理由者，應於提出上訴後20日內向本院補提理由書狀
（均須按他造當事人之人數附繕本）上訴時應提出委任律師或具
有律師資格之人之委任狀；委任有律師資格者，另應附具律師資
格證書及釋明委任人與受任人有民事訴訟法第466條之1第1項但
書或第2項所定關係之釋明文書影本。如委任律師提起上訴者，
應一併繳納上訴審裁判費。
中　　華　　民　　國　　110 　年　　3 　　月　　16　　日

    　　　　　　　　　　　　　書記官  崔青菁